臺灣臺中地方法院民事判決　九十一年度訴字第四一四八號
　　原　　　告　辛○○
　　　　　　　　壬○○
　　　　　　　　己○○
　　　　　　　　庚○○
　　　　　　　　戊○○
　　　　　　　　癸○○
　　　　　　　　子○○
　　共　　　同
　　訴訟代理人　林益堂律師
　　被　　　告　甲○○
　　　　　　　　丑○○
　　兼
　　訴訟代理人　丁○○
　　被　　　告　午○○
　　訴訟代理人　巳○○○
　　被　　　告　辰○○
　　訴訟代理人　丙○○
　　被　　　告　寅○○
　　訴訟代理人　卯○○
　　被　　　告　乙○○○
　　　　　　　　未○○
右當事人間請求拆屋還地事件，本院於中華民國九十三年五月二十一日言詞辯論終結
，判決如左：
    主      文
被告午○○應將坐落臺中縣東勢鎮○○段第六四一地號（重測前臺中縣東勢鎮○○段
下新小段第二○六─六地號，下同）土地內如附圖所示Ａ部分面積二三‧九二平方公
尺之地上物拆除，並將土地返還予原告。
被告乙○○○應將坐落臺中縣東勢鎮○○段第六四一地號土地內如附圖所示Ｂ部分面
積一六‧四五平方公尺之地上物拆除，並將土地返還予原告。
被告辰○○應將坐落臺中縣東勢鎮○○段第六四一地號土地內如附圖所示Ｃ部分面積
一五‧○九平方公尺之地上物拆除，並將土地返還予原告辛○○、壬○○、己○○、
庚○○、癸○○、子○○。
被告甲○○應將坐落臺中縣東勢鎮○○段第六四一地號土地內如附圖所示Ｄ部分面積
一○‧○九平方公尺之地上物拆除，並將土地返還予原告辛○○、壬○○、己○○、
庚○○、癸○○、子○○。
被告丑○○應將坐落臺中縣東勢鎮○○段第六四一地號土地內如附圖所示Ｅ部分面積
九‧三八平方公尺之地上物拆除，並將土地返還予原告辛○○、壬○○、己○○、庚○○、癸○○、子○○。
被告丁○○應將坐落臺中縣東勢鎮○○段第六四一地號土地內如附圖所示Ｆ部分面積
八‧六六平方公尺之地上物拆除，並將土地返還予原告辛○○、壬○○、己○○、庚○○、癸○○、子○○。
被告未○○應將坐落臺中縣東勢鎮○○段第六四一地號土地內如附圖所示Ｇ部分面積
八‧二四平方公尺之地上物拆除，並將土地返還予原告辛○○、壬○○、己○○、庚○○、癸○○、子○○。
被告寅○○應將坐落臺中縣東勢鎮○○段第六四一地號土地內如附圖所示Ｈ部分面積
一七‧六三平方公尺、坐落臺中縣東勢鎮○○段第六四二地號（重測前臺中縣東勢鎮
○○○段第二○五─三地號）土地內如附圖所示Ｉ部分面積四‧八二平方公尺之地上
物拆除，並將Ｈ部分土地返還予原告辛○○、壬○○、己○○、庚○○、癸○○、子
○○、Ｉ部分土地返還予原告辛○○、壬○○、己○○、庚○○、戊○○、癸○○、
子○○。
訴訟費用由被告午○○負擔百分之二十一、被告乙○○○負擔百分之十四、被告辰○○負擔百分之十三、被告甲○○負擔百分之九、被告丑○○負擔百分之八、被告丁○○負擔百分之七、被告未○○負擔百分之七、被告寅○○負擔百分之二十一。
本判決於原告分別以新臺幣壹拾貳萬元為被告午○○、新台幣捌萬仟元為被告乙○○○、新台幣柒萬陸仟元為被告辰○○、新台幣伍萬壹仟元為被告甲○○、新台幣肆
萬柒仟元為被告丑○○、新台幣肆萬肆仟元為被告丁○○、新台幣肆萬貳仟元為被告
未○○、新台幣壹拾壹萬仟元為被告寅○○預供擔保後，得假執行。
    事實及理由
一、原告主張：原告辛○○、壬○○、己○○、庚○○、癸○○、子○○等六人共有
    臺中縣東勢鎮○○段第六四一地號（即重測前臺中縣東勢鎮○○段下新小段第二
    ○六─六地號）土地（下稱系爭六四一土地）；原告辛○○、壬○○、己○○、
    庚○○、戊○○、癸○○、子○○等七人則共有臺中縣東勢鎮○○段第六四二地
    號（即重測前臺中縣東勢鎮○○段下新小段第二○五─三地號）土地（下稱系爭
    六四二土地）。被告寅○○為臺中縣東勢鎮○○段第六四七地號土地（下稱系爭
    六四七土地）之所有權人；被告未○○為臺中縣東勢鎮○○段第六五四地號土地
    （下稱系爭六五四土地）之所有權人；被告丁○○為臺中縣東勢鎮○○段第六五
    五地號土地（下稱系爭六五五土地）之所有權人；被告丑○○為臺中縣東勢鎮○○段第六五六地號土地（下稱系爭六五六土地）之所有權人；被告甲○○為臺中
    縣東勢鎮○○段第六五七地號土地（下稱系爭六五七土地）之所有權人；被告辰
    ○○為臺中縣東勢鎮○○段第六五八地號土地（下稱系爭六五八土地）之所有權
    人；被告乙○○○為臺中縣東勢鎮○○段第六五九地號土地（下稱系爭六五九土
    地）之所有權人；被告午○○為臺中縣東勢鎮○○段第六六○地號土地（下稱系
    爭六六○土地）之所有權人。惟被告等人越界建造房屋（下稱系爭房屋），分別
    無權占用原告等人各自共有系爭六四一、六四二土地如附圖所示Ａ至Ｉ部分，侵
    害原告等人所共有系爭二筆土地所有權，爰依民法第七百六十七條之規定，請求
    判決命被告分別拆除如附圖所示Ａ至Ｉ部分之系爭房屋，並返還系爭土地予原告
    等語。並聲明：（一）被告午○○應將坐落系爭六四一土地內如附圖所示Ａ部分
    面積二三‧九二平方公尺之地上物拆除，並將土地返還予原告辛○○、壬○○、
    己○○、庚○○、癸○○、子○○；被告乙○○○應將坐落系爭六四一土地內如
    附圖所示Ｂ部分面積一六‧四五平方公尺之地上物拆除，並將土地返還予原告辛○○、壬○○、己○○、庚○○、癸○○、子○○；被告辰○○應將坐落系爭六
    四一土地內如附圖所示Ｃ部分面積一五‧○九平方公尺之地上物拆除，並將土地
    返還予原告辛○○、壬○○、己○○、庚○○、癸○○、子○○；被告甲○○應
    將坐落系爭六四一土地內如附圖所示Ｄ部分面積一○‧○九平方公尺之地上物拆
    除，並將土地返還予原告辛○○、壬○○、己○○、庚○○、癸○○、子○○；
    被告丑○○應將坐落系爭六四一土地內如附圖所示Ｅ部分面積九‧三八平方公尺
    之地上物拆除，並將土地返還予原告辛○○、壬○○、己○○、庚○○、癸○○
    、子○○；被告丁○○應將坐落系爭六四一土地內如附圖所示Ｆ部分面積八‧六
    六平方公尺之地上物拆除，並將土地返還予原告辛○○、壬○○、己○○、庚○○、癸○○、子○○；被告未○○應將坐落系爭六四一土地內如附圖所示Ｇ部分
    面積八‧二四平方公尺之地上物拆除，並將土地返還予原告辛○○、壬○○、己○○、庚○○、癸○○、子○○；被告寅○○應將坐落系爭六四一土地內如附圖
    所示Ｈ部分面積一七‧六三平方公尺、坐落系爭六四二土地土地內如附圖所示Ｉ
    部分面積四‧八二平方公尺之地上物拆除，並將Ｈ部分土地返還予原告辛○○、
    壬○○、己○○、庚○○、癸○○、子○○、Ｉ部分土地返還予原告辛○○、壬○○、己○○、戊○○、庚○○、癸○○、子○○。（二）願供擔保，請准宣告
    假執行。
二、被告午○○等八人則以：其等係分別於八十一年、八十二年及九十年四月間向建
    設公司購買系爭房屋及坐落之土地，當初有先請地政事務所人員就系爭房屋所坐
    落土地進行鑑界無誤始買受，其等並不清楚系爭房屋有無占用到原告等人共有之
    系爭六四一、六四二土地，是九二一地震重測後才通知其等所有之系爭房屋有占
    用到原告等人共有之系爭二筆土地情形，又本件被告等人所有之系爭房屋原經原
    告辛○○兄弟等人規劃興建為三戶後，後因原告辛○○等人無力興建始將系爭土
    地轉售予建設公司，由建設公司歸劃為七戶後興建為系爭房屋，而系爭六四二土
    地共有人之一即原告戊○○於八十一年系爭房屋興建時即居住於系爭房屋之對面
    ，且九二一地震後，地政事務所人員第一次到現場進行重測時，原告等人即在現
    場表示系爭建物有越界占用系爭六四一、六四二土地，顯見原告等人於八十一年
    間系爭房屋興建時即已知悉有越界建築之情形，原告等人於當時未即提出異議，
    依民法第七百九十六條之規定，原告等人自不得再請求被告等人拆屋還地等語。
    並聲明：原告之訴及假執行之聲請均駁回。
三、兩造不爭執之事實：
（一）兩造所有土地之界址如附圖所示，且被告等人分別所有之系爭房屋，各占用原
      告等人共有之系爭六四一、六四二土地如附圖所示Ａ至Ｉ部分。
（二）系爭房屋於八十一年間興建完畢，原告戊○○於系爭房屋興建時居住於系爭土
      地附近。
四、本件爭點：
（一）本件有無民法第七百九十六條規定之適用？
五、得心證之理由：
（一）本件並無民法第七百九十六條規定之適用：
    (1)按土地所有人建築房屋逾越疆界者，鄰地所有人如知其越界而不即提出異議，
      不得請求移去或變更其建物，固為民法第七百九十六條前段之所明定。惟主張
      鄰地所有人知其越界而不即提出異議者，應就此項事實負舉證之責任。最高法
      院四十五年臺上字第九三一號著有判例可資參照。再者，民法第七百九十六條
      規定所謂知其越界之知與不知，應就鄰地所有人之個人情事定之，非決於客觀
      之情事。本件被告等人雖辯稱其等所買受之系爭房屋本為原告辛○○等人規劃
      興建，因無力興建始將系爭二筆土地出售予建商興建系爭房屋，應認原告等人
      知悉系爭房屋興建情形等語，惟原告否認之。經查，原告不爭執系爭六四七、
      六五四至六六○等八筆土地為其出售予建設公司，惟此僅足證明系爭六四七、
      六五四至六六○等八筆土地本為原告所有，尚不足以認定原告等人知悉建設公
      司如何施作興建系爭房屋，被告所辯原告等人應知悉建設公司興建內容等語，
      尚屬無據。
    (2)被告等人復辯稱系爭六四二土地共有之一即原告戊○○於系爭房屋興建時即住
      於系爭房屋對面建物，足認原告等人知悉系爭房屋有越界建築等語。惟查，原
      告戊○○僅為系爭六四二土地之共有人之一，其就系爭六四一土地並無所有權
      。且縱認原告戊○○知悉系爭房屋有越界興建情形，惟仍不足以證明其有將越
      界建築情形告知其餘共有人，被告復未舉證證明系爭二筆土地其餘共有人之原
      告辛○○、壬○○、己○○、庚○○、癸○○、子○○於系爭房屋興建時即知
      悉越界建築情事，被告所辯，仍無足採。
    (3)另被告辯稱原告等人於九二一地震後進行土地重測指界時即向施測人員表明被
      告等人之系爭房屋有越界情形，足認原告已知悉越界建築情形等語。經查，被
      告自承系爭房屋於八十一年間即已興建完工，而九二一地震後於九十一年間始
      進行重測，重測時並無另立界樁等語。是系爭房屋興建完工至重測時已相距約
      十年，縱然原告等人於此期間發現被告所有之系爭房屋有占用系爭六四一、六
      四二土地情形，惟仍不足以遽以推認原告等人於系爭房屋興建時即知悉越界情
      事，此外，被告就原告等人於系爭房屋興建時已知越界之事實，未舉證以實其
      說，所辯仍屬無據。從而，被告辯稱依民法第七百九十六條，原告不得請求拆
      屋還地等語，並無足採。又兩造界址既無因另立界樁而有遷移，亦不足認兩造
      所有系爭土地之界址與原地籍圖之界址有異，併予敘明。
（二）原告得請求被告等人拆除系爭房屋如附圖所示Ａ至Ｉ部分，並返還原告：
      　按所有人對於無權占有或侵奪其所有物者，得請求返還之。民法第七百六十
      七條前段定有明文。本件被告各自所有之系爭房屋既越界建築而分別占用原告
      所共有系爭六四一、六四二土地如附圖所示Ａ至Ｉ部分土地；且被告所辯原告
      等人於系爭房屋興建時已知悉越界建築等語，並無可採。從而，原告依民法第
      七百六十七條規定，請求被告等人分別將坐落系爭六四一、六四二土地如附圖
      所示Ａ至Ｉ部分之地上建物拆除，並將土地返還原告，為有理由，應予准許。
六、原告陳明願供擔保以代釋明聲請宣告假執行，核無不合，爰酌定相當擔保金額，
    准予宣告假執行。
七、訴訟費用負擔及假執行宣告之依據：民事訴訟法第七十八條、第八十五條第一項
    但書、第三百九十條第二項。
中　　　華　　　民　　　國　　九十三　　年　　　六　　　月　　　四　　　日
                                　　臺灣臺中地方法院民事第四庭
~B　　審判張法　官　張恩賜
~B　　　　　法　官　許秀芬
~B　　　　　法　官　戴博誠
右為正本係照原本作成
如對本判決上訴，須於判決送達後廿日內向本院提出上訴狀
中　　　華　　　民　　　國　　九十三　　年　　　六　　　月　　　七　　　日
~B　　　法院書記官　蔡秀珍
